【裁判字號】    98,交抗,677
【裁判日期】    980724
【裁判案由】    聲明異議
【裁判全文】
臺灣高等法院臺中分院刑事裁定         98年度交抗字第677號
抗  告  人
即受處分人  甲○○
上列抗告人因聲明異議案件，不服臺灣南投地方法院中華民國98
年5月27日第一審裁定（98年度審交聲字第225號）提起抗告，本
院裁定如下：
    主    文
原裁定撤銷，發回臺灣南投地方法院。
    理    由
一、抗告意旨略以：(一)本件交通裁罰事件原舉發單位以接獲民眾
    於民國97年10月28日檢舉所提供經編輯之錄影光碟，於同年
    11月5、6、7日開立自同年10月6日至20日連續32張連號之交
    通違規舉發通知單。自檢舉日至所謂違規日期間隔 8至22日
    不等，故舉發單位無能力當場親見違規行為，亦無法由員警
    以科學儀器錄影採證，原裁定認本件係「經交通勤務警察前
    往查證當場親見違規行為」為不可能，「經舉發單位到場查
    證屬實」亦為錯誤。(二)舉發單位以道路交通管理處罰條例第
    7之2條第1項第7款規定逕行舉發，而無視後敘規定，科學儀
    器應採固定式，並定期於網站公布其設置地點，意指公設經
    檢驗且具公信之監視錄影、照相器材。民眾自拍之影像不符
    上項規定，據以製開舉發顯有違誤。(三)民眾提供之影像經跳
    轉、剪接等之編輯，難保紀錄之日期經提供者自由設定，此
    疑慮為舉發單位所無法排除。且另案98年度交抗字第 393號
    之抗告裁定亦支持以上主張，認為證據力不足及瑕疵，而撤
    銷原裁定。(四)舉發單位以一張光碟資料，未求證資料之可靠
    性，亦未徵詢被檢舉人陳述，連開32張舉發通知單，處分被
    檢舉人共新臺幣64,500元之罰鍰，記點32點，陷被檢舉人不
    能承擔之損失，舉發單位處置顯然失當。故不論舉發之證據
    及其正當性是否充分，依行政罰法第 8、18、19條之規定，
    被檢舉人皆可免受其處罰，爰提起抗告，請求撤銷原裁定等
    語。
二、原裁定意旨略以：按雙黃實線設於路段中，用以分隔對向車
    道，並雙向禁止超車、跨越或迴轉；分向限制線，用以劃分
    路面成雙向車道，禁止車輛跨越行駛，並不得迴轉，該標線
    為雙黃實線，道路交通標誌標線號誌設置規則第149條第1項
    第1款第8目、第165條第1項及第 2項亦有明定。次按汽車駕
    駛人，在劃有禁止超車線路段迴車時，處 600元以上1800元
    以下罰鍰；又依汽車駕駛人駕駛汽車違反道路交通管理處罰
    條例第49條規定者，除依原條款處罰鍰外，並予記違規點數
    1點，分別為道路交通管理處罰條例第49條第2款及同條例第
    63條第1項第1款定有明文。經查：受處分人甲○○所有車牌
    2J－8909號自用小客貨車，於97年10月17日12時57分許，在
    南投縣草屯鎮○○路○段151號前，因「在劃有禁止超車線路
    段迴車」之違規事實，為受處分人所不否認，並有舉發單位
    所製發之投警交字第 JC0000000號舉發違反道路交通管理事
    件通知單及原處分機關即交通部公路總局臺中區監理所南投
    監理站投監四字第裁65-JC0000000號裁決書在卷可稽。從而
    ，本件受處分人上開違規行為既屬明確，原處分機關據以援
    引上開規定，裁處受處分人罰鍰900元，並記違規點數1點，
    核無不當。因認受處分人之異議無理由，而予以駁回。
三、惟按「違反本條例之行為，自行為成立之日起；行為有連續
    或繼續之狀態者，自行為終了之日起，逾 3個月不得舉發」
    ，道路交通管理處罰條例第90條第 1項前段定有明文，揆諸
    其立法目的在避免法律關係遲不確定致生法秩序不安定之結
    果，並同時保障人民權益。復按「道路交通管理之稽查，違
    規紀錄，由交通勤務警察，或依法令執行交通稽查任務人員
    執行之。前項稽查，得由交通助理人員協助執行，其稽查項
    目為違規停車者，並得由交通助理人員逕行執行之」「對於
    違反本條例之行為者，民眾得敘明違規事實或檢據違規證據
    資料，向公路主管或警察機關檢舉，經查證屬實者，應即舉
    發」，道路交通管理處罰條例第7條第1項、第2項前段、第7
    條之 1定有明文。又「行政機關應依職權調查證據，不受當
    事人主張之拘束，對當事人有利及不利事項一律注意」，行
    政程序法第36條亦有明定。由以上規定可知，負有取締、稽
    查道路交通違規者，係交通勤務警察或依法令執行交通稽查
    任務之人員，乃在於其等基於公務員為公法上行為具有公信
    力之原則，該行政處分當可被推定為真正，其據以依法處分
    之事實認定亦可推定為正確無誤，且賦予其職權調查證據之
    權責。惟由於警力有限及民眾取巧違規成性，為交通秩序混
    亂原因之一，民眾如能利用適當管道檢舉交通違規，除可彌
    補警力之不足外，亦將產生極大之嚇阻效果，因而賦予民眾
    「敘明違規事實或檢據違規證據資料」，得向公路主管或警
    察機關檢舉之管道，然仍須經公路主管或警察機關「查證屬
    實」者，否則無異造成有心之檢舉人藉此大量而輕微之行政
    處分騷擾被檢舉人，而無法達到維護行政效率及兼顧人權之
    功能。
四、經查：抗告人即受處分人甲○○於上開時地駕車違規之事實
    ，固有南投縣政府警察局根據「經民眾檢舉及經科學儀器錄
    影採證」而開立投警交字第 JC0000000號舉發違反道路交通
    管理事件通知單為據，然抗告人無論於異議狀或抗告狀內，
    均未坦承其於上開時地之違規事實。又本檢舉案係由李姓民
    眾於97年10月28日具名並檢送自行蒐證之光碟至警局，而由
    南投縣政府警察局草屯分局警員白志淋受理後，由巡佐張文
    南根據該民眾所提光碟查證，發現有多起抗告人違規超載人
    數、禁止超車線路段迴車等違規情事，有巡佐張文南所書立
    案件調查處理表可佐（參卷附本院98年度交抗字第 676號裁
    定理由第四項），南投縣政府警察局草屯分局遂於97年12月
    29 日以投草警交字第0970021983號函覆原處分機關即交通
    部公路總局臺中區監理所南投監理站稱：「本分局員警依其
    錄影光碟發現2J－8909號自小客貨車於97年10月14、17等日
    有明顯違規（於劃有禁止超車線之路段迴車）情事」，亦有
    該函文可憑（參卷附本院98年度交抗字第 676號裁定理由第
    四項）。查本件警員僅根據李姓民眾提出自行蒐證之錄影光
    碟，認定抗告人有違規之事實，其中關於違規時間固有顯示
    97年10月17日12時57、58分許之畫面，惟該錄影光碟有無經
    過變造、剪接，均乏科學儀器以資證明，其錄影設備所設定
    時間是否正確無誤，亦無其他佐證，凡此皆涉及道路交通管
    理處罰條例第90條第 1項前段所定道路交通違規行為成立之
    日或終了之日是否逾 3個月不得舉發之規定，屬影響抗告人
    重大權益之事項。再者，警員係於97年10月28日始接獲民眾
    之檢舉，除非抗告人之違規地點有由政府單位或相關主管機
    關設置監視錄影器得以調取錄影畫面察看，警員實亦無從前
    往現場進行親自查證。且該李姓民眾真實姓名為何？其係親
    自或委由他人拍攝抗告人之違規畫面？所提錄影光碟究係如
    何取得？有無證據資料顯示該光碟之真實性？等等，依卷內
    資料尚無法明確得知，則抗告人是否有該違規行為，暨其違
    規時間是否為97年10月17日12時57、58分許，即均有疑義。
    又本件違規事實，既非經舉發員警前往查證並親眼所見，檢
    舉人亦未提供科學儀器取得之證據資料以供查證，是以本件
    是否得僅根據檢舉人提供之監視錄影光碟及畫面，而予以舉
    發，仍有待商榷，故為確保法秩序之安定及人民權益之保障
    ，即有詳加辨明之必要。原裁定就上開疑點尚未詳盡調查，
    遽認員警業經查證屬實，因而駁回抗告人之異議，自嫌速斷
    。抗告人執此提起抗告指摘原裁定不當，非無理由，應由本
    院將原裁定撤銷，發回原審法院詳細查明後再為適法之處理
    ，以昭折服。抗告人另就原審法院98年度審交聲字第89號之
    裁定聲明不服，於本抗告狀一併提出，惟原審法院係將 2案
    件分 2案號審理，故抗告人針對該98年度審交聲字第89號裁
    定之抗告非在本院審究範圍內，附此敘明。
四、據上論斷，應依道路交通案件處理辦法第26條，刑事訴訟法
    第413條前段，裁定如主文。
中    華    民    國    98    年    7     月    24    日
            刑事第六庭    審判長法  官  李  文  雄
                                法  官  林  靜  芬
                                法  官  張  恩  賜
以上正本證明與原本無異。
不得再抗告。
                              書記官  陳  如  慧
中    華    民    國    98    年    7     月    24    日


司法院資訊處製作；財團法人民間司法改革基金會備份。
